最  高  行  政  法  院  判  決
110年度上字第159號
上  訴  人  中華航空股份有限公司

代  表  人  謝世謙              
訴訟代理人  陳信翰  律師
被 上訴 人  桃園市政府                           
代  表  人  鄭文燦              
訴訟代理人  黃慧婷  律師
上列當事人間勞動基準法事件，上訴人對於中華民國109年12月2
3日臺北高等行政法院109年度訴字第514號判決，提起上訴，本
院判決如下：
　　主  文
原判決廢棄。　　
訴願決定及原處分關於罰鍰部分均撤銷。
確認原處分關於公布上訴人名稱及負責人姓名部分違法。
第一審及上訴審訴訟費用均由被上訴人負擔。
　　理  由
一、上訴人經營航空運輸業，為適用勞動基準法（下稱勞基法）
    之行業。經被上訴人所屬勞動檢查處於民國108年10月16日
    派員實施勞動條件檢查，發現上訴人未經工會同意，即使女
    性勞工陳俊婷、施淑玲、黃聖之、黃舒停、陳盈卉於108年9
    月11日22時15分起至翌晨7時10分之時間內工作；李玲芳、
    鄭芳旻、林佳儒於23時15分起至翌晨8時10分之時間內工作
    ；于志歆、鄧心瑜、杜婕希、吳蕙仲於108年9月15日16時55
    分起至翌晨2時10分之時間內工作；陳中芬、謝易珊、郭春
    英（下稱陳俊婷等15人）於16時50分起至翌晨2時5分之時間
    內工作，違反勞基法第49條第1項規定。被上訴人以108年10
    月30日府勞檢字第1080273752號函通知上訴人陳述意見，經
    上訴人於108年11月12日書面陳述意見後，被上訴人審認上
    訴人違規事實明確，且上訴人係3年內第7次以上違反同一規
    定，乃依勞基法第79條第1項第1款、行為時第80條之1第1項
    及桃園市政府處理違反勞動基準法事件統一裁罰基準（下稱
    裁罰基準）第48項次規定，以108年12月2日府勞檢字第1080
    287546號裁處書（下稱原處分），處上訴人罰鍰新臺幣（下
    同）100萬元整，並公布上訴人名稱及負責人姓名。上訴人
    不服，循序向臺北高等行政法院（下稱原審）提起行政訴訟
    ，聲明：訴願決定及原處分關於罰鍰部分均撤銷；確認原處
    分關於公布上訴人名稱及負責人姓名部分為違法。經原審以
    109年度訴字第514號判決（下稱原判決）駁回後，上訴人不
    服，遂提起本件上訴。
二、上訴人起訴主張及被上訴人在原審答辯，均引用原判決所載
    。
三、原審斟酌全辯論意旨及調查證據之結果，以：
  ㈠上訴人從事航空運輸業，為適用勞基法之行業，經被上訴人
    所屬勞動檢查處於108年10月16日派員實施勞動條件檢查，
    發現上訴人所僱女性員工陳俊婷等15人於事實概要欄所述日
    期從事夜間工作，上訴人就此並無爭議，且與該等勞工客艙
    經理報告所載相符；又依上訴人與中華航空股份有限公司企
    業工會（下稱華航企業工會）最近1次於104年1月5日簽訂團
    體協約（下稱系爭協約）第30條規範對象不及於未懷孕之其
    他女性，及華航企業工會107年1月18日華航企工權字第1070
    08號函（下稱107年1月18日函）、107年1月26日華航企工政
    字第107007號函、107年2月27日華航企工權字第107023號函
    ，足見華航企業工會並無以與上訴人所簽訂系爭協約第30條
    ，同意女性會員於夜間工作。
  ㈡依勞基法第49條第1項但書規定，工會就此所為之同意，必須
    確實審核雇主所提供之職業安全衛生條件，經內部意思機關
    同意，對外以明示為必要。上訴人提出之團體協約草約並非
    工會與上訴人正式簽訂之團體協約，且草約內「甲方不得派
    遣乙方懷孕女性會員於夜間工作時段內從事工作」之約定，
    無從認定工會有同意女性勞工夜間工作之意。參與團體協約
    研擬之華航企業工會理事劉君祥證詞，屬其個人意見，不足
    取代工會正式簽訂系爭協約所表達之意見。勞基法第49條第
    1項為強制規定，工會若同意女性勞工於夜間工作，卻不明
    文規定於系爭協約內，反而將勞資均無爭議之「懷孕女性勞
    工不於夜間工作」事項明定於系爭協約，再作反面解釋，顯
    與常情事理有違。華航企業工會103年8月14日華航企工（10
    3）福9字第031號函載以「企業工會……似已藉團體協約同意
    所屬女性員工能進行夜間工作」，與前開認定並無影響，無
    調查必要。華航企業工會並未同意上訴人所屬女性勞工夜間
    工作。上訴人無視華航企業工會已以107年1月18日函向其明
    白表示不同意女性員工夜間工作，執意以系爭協約第30條文
    字反面推論，指華航企業工會已為同意，並於系爭協約期滿
    後，令本件陳俊婷等15人女性員工夜間工作，具有違反勞基
    法第49條第1項之故意。上訴人屢遭被上訴人裁罰，對於所
    在地之勞基法地方主管機關之一貫立場，無不能辨明之理，
    於勞基法第49條第1項規定，也無解釋錯誤致不能遵守之可
    能，竟稱其遵守該等法令為不具期待可能性，而有超法規阻
    卻違法事由，委無可採。
  ㈢雇主落實性別工作平等法第7條本文所寓涵職場性別平等意旨
    之作為，即係依勞基法第49條第1項但書規定提供必要之安
    全衛生設施、交通工具或安排宿舍等友善女性環境，降低女
    性勞工因違背生理時鐘工作，可能對其身體所造成之危害，
    方為其適例。被上訴人以上訴人為股票上市公司，3年內（
    即106年3月28日至108年5月30日違反勞基法第49條第1項規
    定已達6次）第7次違反勞基法第49條第1項規定，依同法第7
    9條第1項第1款、行為時第80條之1第1項及裁罰基準第48項
    次規定，裁處上訴人罰鍰100萬元，並公布上訴人名稱及其
    負責人姓名，核無違誤等語，判決駁回上訴人在第一審之訴
    。
四、本院判斷：
  ㈠勞基法第49條第1項、第4項及第5項規定：「（第1項）雇主
    不得使女工於午後10時至翌晨6時之時間內工作。但雇主經
    工會同意，如事業單位無工會者，經勞資會議同意後，且符
    合下列各款規定者，不在此限：一、提供必要之安全衛生設
    施。二、無大眾運輸工具可資運用時，提供交通工具或安排
    女工宿舍。……（第4項）第1項規定，於因天災、事變或突發
    事件，雇主必須使女工於午後10時至翌晨6時之時間內工作
    時，不適用之。(第5項）第1項但書及前項規定，於妊娠或
    哺乳期間之女工，不適用之。」第79條第1項第1款規定：「
    有下列各款規定行為之一者，處新臺幣2萬元以上100萬元以
    下罰鍰：一、違反……第49條第1項……規定。」行爲時勞基法
    第80條之1第1項規定：「違反本法經主管機關處以罰鍰者，
    主管機關應公布其事業單位或事業主之名稱、負責人姓名，
    並限期令其改善；屆期未改善者，應按次處罰。」（本條項
    於109年6月10日修正公布：「違反本法經主管機關處以罰鍰
    者，主管機關應公布其事業單位或事業主之名稱、負責人姓
    名、處分期日、違反條文及罰鍰金額，並限期令其改善；屆
    期未改善者，應按次處罰。」）
　㈡憲法第171條第1項明定法律與憲法牴觸者無效，而依同法第8
    0條規定，法官有依據法律審判之憲法義務，所稱法律當指
    未牴觸憲法之法律而言。行政處分所依據之法律在訴訟救濟
    程序中，經司法院解釋宣告違憲並立即失效者，行政法院應
    依裁判當時之憲法解釋意旨為裁判基準，不得再以經宣告違
    憲並失效的法律，作為支持程序標的處分合法性的法律依據
    。經查「勞動基準法第49條第1項規定：『雇主不得使女工於
    午後10時至翌晨6時之時間內工作。但雇主經工會同意，如
    事業單位無工會者，經勞資會議同意後，且符合下列各款規
    定者，不在此限：一、提供必要之安全衛生設施。二、無大
    眾運輸工具可資運用時，提供交通工具或安排女工宿舍。』
    違反憲法第7條保障性別平等之意旨，應自本解釋公布之日
    起失其效力。」業經110年8月20日司法院釋字第807號解釋
    在案。經查，被上訴人於108年10月16日派員實施勞動條件
    檢查，發現上訴人未經華航企業工會同意，使女性勞工陳俊
    婷等15人於108年9月間在午後10時至翌晨6時出勤，違反勞
    基法第49條第1項規定。被上訴人乃以上訴人3年內第7次以
    上違反同一規定，依勞基法第79條第1項第1款、行為時同法
    第80條之1第1項及裁罰基準第48項次等規定，以原處分裁處
    上訴人罰鍰100萬元，並公布上訴人名稱及其負責人姓名等
    情，爲原判決確定之事實，並有原處分及訴願決定書附原審
    卷可憑。惟原處分所依據之勞基法第49條第1項規定已經司
    法院釋字第807號解釋宣告違憲，且自解釋公布之日起失其
    效力，則被上訴人對上訴人所爲罰鍰及公布上訴人名稱及負
    責人姓名之原處分，即有違誤。上訴意旨指摘原判決違背法
    令，為有理由。至上訴人聲請本院停止訴訟程序並聲請司法
    院解釋，已無必要，附此說明。
  ㈢綜上，原判決有如上所述之違背法令情事，上訴意旨求予廢
    棄，爲有理由，而其事實並已確定達於可爲裁判之程度，自
    應由本院予以廢棄並判決訴願決定及原處分關於罰鍰部分均
    撤銷；並確認原處分關於因違反勞基法第49條第1項規定而
    公布上訴人名稱及負責人姓名部分為違法。
五、據上論結，本件上訴爲有理由。依行政訴訟法第256條第1項
    、第259條第1款、第98條第1項前段，判決如主文。
中　　華　　民　　國　　111 　年　　7 　　月　　26　　日
                    最高行政法院第四庭
                        審判長法官  陳　國　成　
                              法官　王　碧　芳
                              法官　鍾　啟　煌
                              法官　蔡　紹　良
                              法官　簡　慧　娟
以  上  正  本  證  明  與  原  本  無  異
中　　華　　民　　國　　111 　年　　7 　　月　　26　　日
　　　　　　　　　　　　　　　書記官　蕭　君　卉